【裁判字號】    97,上易,478
【裁判日期】    970331
【裁判案由】    贓物
【裁判全文】
臺灣高等法院刑事判決                 97年度上易字第478號
上  訴  人    臺灣桃園地方法院檢察署檢察官
被      告    乙○○
上列上訴人因被告贓物案件，不服臺灣桃園地方法院96年度易字
第1035號，中華民國96年12月26日第一審判決（起訴案號：臺灣
桃園地方法院檢察署96年度偵緝字第45號），提起上訴，本院判
決如下：
    主  文
上訴駁回。
    事  實
一、檢察官聲請簡易判決處刑意旨略以：被告乙○○於民國（下
    同）95年7月間，在臺北縣福和橋下跳蚤市場，明知姓名年
    籍不詳之成年男子所持之衣服一批約700件係來源不明而可
    疑為他人失竊之贓物（該批衣服屬甲○○所有，係甫於95年
    7月13日凌晨2時許，在臺北縣板橋市○○○街88巷21號後停
    車場遭竊），竟未經查詢該名成年男子之個人年籍，亦未取
    得購入該批衣服之單據，即向該名成年男子以新臺幣（以下
    同）20,000元之代價，故買上述贓物。嗣於同年月20日上午
    ，在桃園縣大溪鎮○○路處，為甲○○發現被告擺設攤位販
    售上述衣物，報警處理，始悉上情，因認被告係犯刑法第34
    9條第2項之故買贓物罪嫌。
二、按犯罪事實應依證據認定之，無證據不得認定犯罪事實。又
    不能證明被告犯罪者，應諭知無罪之判決，刑事訴訟法第15
    4條第2項、第301條第1項分別定有明文。又事實之認定，應
    憑證據，如未能發現相當證據，或證據不足以證明，自不能
    以推測或擬制之方法，為裁判基礎。又認定犯罪事實所憑之
    證據，雖不以直接證據為限，間接證據亦包括在內，然而無
    論直接證據或間接證據，其為訴訟上之證明，須於通常一般
    之人均不致有所懷疑，而得確信其為真實之程度者，始得據
    為有罪之認定，倘其證明尚未達到此一程度，而有合理之懷
    疑存在而無從使事實審法院得有罪之確信時，即應由法院為
    諭知被告無罪之判決，最高法院著有40年台上字第86號、76
    年台上字第4986號判例意旨可資參照。
三、本件公訴人認被告涉有前開故買贓物罪嫌，其所憑之理由之
    證據，無非係以被告購買上批衣服時未查詢出售男子之年籍
    、亦未取得購入單據，及證人甲○○之證述、照片14張、扣
    押物品目錄清單、贓物認領保管單、送貨單、出貨單、海運
    出貨明細表、廣告照片9張等為據。惟訊據被告固坦承於前
    揭時、地，在其攤位上為警查扣一批衣服之事實，惟堅決否
    認有何故買贓物犯行，辯稱：因伊原經營之買賣廢五金生意
    處於淡季，剛好吳炳坤將1車衣服載到福和橋下，伊才以20,
    000元之代價向吳炳坤購買，伊係第1次進衣服來賣，不知道
    要開發票，也沒有問來源；但甲○○稱其衣服遭竊，卻未報
    案，實不合常情，且伊向吳炳坤購買之衣服，與甲○○提出
    之目錄也不符，警員未比對物品是否與甲○○所提之海關單
    、目錄相符即讓甲○○將整批衣服領回，伊認為很草率等語
    。
四、經查：
  (一)按所謂贓物，係指他人因實施財產不法行為所取得之財物，
    而被害人於法律上尚有追回權者，動產或不動產均足當之。
    而刑法上之贓物罪，原在防止因竊盜、詐欺、侵占各罪被奪
    取或侵占之物難於追及或回復，故其前提要件，必須犯前開
    各罪所得之物，始得稱為贓物，最高法院41年臺非字第36號
    著有判例可參。本件公訴人認被告涉有刑法第349條第2項之
    故買贓物罪嫌，則被告所購買之物是否屬於贓物，乃成立故
    買贓物罪之犯罪構成要件，應以證據證明之，是本件首應釐
    清即為：被告在其攤位上販賣之衣服係屬前開刑法上定義之
    贓物，倘無法證明，縱被告買受時未加調查來源或取得購買
    憑證，亦難以故買贓物罪相繩。
  (二)證人即被害人甲○○於警詢指述：伊於95年7月20日上午至
    桃園縣大溪鎮○○路附近商家購物時，發現1流動攤販販賣
    其於同年月13日凌晨2時許，在臺北縣板橋市○○○街88巷
    後之停車場失竊之衣服（損失約25萬元），因該批衣服的樣
    式係伊自己設計，給大陸工廠製作，臺灣只有伊公司有，所
    以伊能確定被告販賣者即為伊失竊之衣服等語（見臺灣桃園
    地方法院檢察署95年度偵字第17278號偵查卷第7-10頁），
    復在原審審理時結證稱：因為伊失竊的衣服有些係伊自己設
    計，有些係向別人購買，而被告在攤位上展示的衣服就是伊
    平常會放在目錄上的衣服，所以伊一下子就可以認出；而伊
    自己設計的衣服，領標上會寫「熊花語」，還會有一個熊
    的標誌，伊設計的衣服都是去大陸請人幫伊製造後進口，有
    提出海運出貨明細表、送貨單等，伊在警察局時有當場指認
    過扣案衣服，每件都是伊所有，共有700多件，但當時警員
    並未一一拍照，伊拿回去的衣服即如扣押物品目錄清單所示
    ，目錄清單上所載品名應該是衣服領標上的英文字。伊有向
    多家廠商購買衣服，如五色鳥服飾，該五色鳥服飾係專營成
    衣買賣的公司，交易對象應非僅有伊。伊領回的衣服大部分
    均已處分，只有少部分故障還有留下來等情（見原審卷第29
    -33頁）；而證人呂正創（即甲○○之夫）在原審審理時亦
    結證述：領回衣服係辨認自己設計的款式，還有向廠商整批
    買的存貨，領標「DENGZI」就是伊自己設計的，據伊所知，
    甲○○領回衣服時，只大約寫一些廠牌，並未全部詳細分類
    。「瑪奇絲」係伊向廠商按季節全部買斷，該廠商並未出售
    其他人等語（參原審卷第55-56頁）。由證人甲○○、呂正
    創前開證述可知，其等辨識失竊衣服所憑之依據，係因被告
    所販賣之衣服有渠等自行設計，委由第三人製造之衣服，及
    向廠商買斷之衣服，換言之，被告遭查扣之衣服必須有證人
    甲○○、呂正創所自行設計之衣服，及其等獨占零售市場之
    特定樣式或品牌之衣服。惟依卷內扣押物品目錄清單及照片
    所示（見同前偵卷第11-18頁），並無證人等所指「熊花
    語」、「DENGZI」領標之衣服；又證人甲○○所提出證明其
    為扣押物品目錄清單所示衣服所有人之證明資料，其中海運
    出貨明細表影本22紙、五色鳥服飾出貨單1紙（同前偵卷第2
    1-43頁）所載廠商名稱「熊E花語」、品名「DAR FURE」均
    與前開扣押物品目錄清單不符，而偉泰企業有限公司送貨單
    2紙（同前偵卷第19-20頁）品名記載「V領、背心、T恤」，
    究與本件被告遭查扣之衣服有無關聯性，亦無從認定。另樹
    林吳休閒服飾開發、樺緯服裝行發貨單1紙及出貨單2紙（同
    前偵卷第21頁），其品名「瑪奇絲」、「HANFEISE」、「EL
    ASTA」雖與扣押物品目錄清單所載之品名相符，惟亦僅能證
    明證人甲○○、呂正創與出具發貨單、出貨單之廠商有以品
    名「瑪奇絲」、「HANFEISE」、「ELASTA」之衣服進行交易
    ，而各該廠商既以服飾批發為業，其交易對象自無可能僅有
    證人甲○○、呂正創，在別無其他證據可資佐證之情況下，
    僅憑證人呂正創之證述，遽認市面上前揭「瑪奇絲」、「HA
    NFEISE」、「ELASTA」之衣服均屬獨賣之衣服，進而推論本
    案被告遭查扣之衣服即為證人甲○○於94年7月13日所失竊
    之衣服，似嫌率斷。
  (三)再者，證人即經甲○○通知到場處理之警員王愛榮於原審審
    理時到庭結證稱：當時甲○○指認係其失竊之衣服共有700
    件，卷附扣押物品目錄清單係伊根據查獲衣服領標而製作，
    伊有依照領標分類，使用數位相機拍照後黑白列印出來，但
    目前已找不到當時所拍之照片。伊並未請甲○○就每項品名
    衣服說明來源，亦未比對查扣衣服是否在目錄內，而同一廠
    牌有不同顏色、樣式，伊拍照時僅每廠牌各取1件拍照等語
    （見原審卷第34-36頁），足見本案在查扣證人甲○○主張
    自行尋得失竊衣服時，並未在證人甲○○提出完整得證明其
    為扣案衣服所有人時，即將查扣衣服發還證人甲○○，而證
    人王愛榮當時所拍攝照片係以黑白列印，領標除得辨識之「
    HANFEISE」外，其餘均模糊不清，無法與扣押物品目錄清單
    比對；再參以證人呂正創至原審作證時所攜帶證人甲○○本
    案所領回、尚未處分之衣服，經原審於96年11月7日當庭勘
    驗之結果，除「瑪奇絲」、「HANFEISE」外，其餘領標名稱
    均不在本案扣押物品目錄清單所載之品名內，此有原審勘驗
    筆錄及勘驗照片在卷可憑（見原審卷第57-58、60-85頁），
    則本案扣押衣服之實際內容究竟為何，依本案卷存證據資料
    及原審調查證據之結果，尚無法確定，自難以前揭有瑕疵之
    證據遽為不利被告之認定。
五、綜上，本案扣押物品目錄清單所示衣服既不能證明確屬贓物
    ，被告縱加以買受，仍難以故買贓物罪相繩。此外復查無其
    他積極證據足資證明被告有何檢察官聲請簡易判決處刑之故
    買贓物犯行，應認不能證明被告犯罪。
六、原審以不能證明被告犯罪，依前揭之說明，而為被告無罪之
    判決，即核無不合。公訴人上訴意旨雖認：被告於本案發生
    時對於係向何人購買系爭衣物均無法描述，豈會經過8個月
    後又能明確指出係向吳炳坤所購得，顯見證人吳炳坤係被告
    為求脫罪而捏造，又證人吳炳坤對於本件扣案衣物究係購自
    何處，其所為陳述前後不一，其證言無足採信，又被告對於
    系爭衣物之購買日期為何，前後供述不一，亦有可疑，復依
    通聯記錄所示之基地台位置以觀，被告所供購買衣物日期及
    地點係在永和市，然依通聯記錄所示被告並未出現於該處，
    要難認被告所辯為真實，且證人呂正創，甲○○已於原審明
    確證述渠等確係本案系爭衣物之所有權人及獨家販售之人等
    語。但查，被告於本院審理時到庭陳稱：「（問：為何你案
    發後無法說向何人買，在隔8個月後才說？）答：因為他（
    吳炳坤）臨時出現，我也不知道他名字，只知道他姓吳，平
    常我在跑車，所以我很忙，因為警察找我，我怕有事，所以
    我只好很認真的透過各種關係去找他出來，我剛開始不知道
    他住哪裡，是後來找市場管理員幫忙問出來，才呈報給法院
    。」、「（問：為何有衣服？）答：我是跟福和橋的隔壁攤
    吳先生買的。」、「（問：為何吳先生有衣服來源？）答：
    我不清楚，那天禮拜天快結束後，因為他賣不好，我剛好要
    到大溪賣，所以跟他買2萬元。」、「（問：你沒有懷疑他
    衣服的來源？）答：沒有，因為那些衣服很舊，都是過期的
    商品，有些沒有貼標籤。」、「（問：為何吳炳坤講說衣服
    購置何處，前後不一？）答：我也不知道，我是跟他第一次
    接觸，那時候他是新來的攤販，我在福和橋已經10年了。」
    、「（問：為何你買的日期也前後不一？）答：（農曆）6
    月24日廟會的前一個星期天，他說用2萬元賣我，法官問我
    ，我就是這樣講」、「（問：查通聯記錄，你沒有出現在永
    和市？）答：我在那邊買賣，我在菜市場是一個一個問，沒
    有必要打電話去聯絡。」等語（見本院97年3月11日準備程
    序筆錄第2頁至第4頁），核被告所述，可知被告與證人吳炳
    坤並非舊識，且證人吳炳坤又屬新來之流動攤販，行蹤本即
    難以掌握，是被告於案繫法院後，知道茲事體大，才去積極
    尋訪，透過市場管理員於事後始查悉毫無交情之證人吳炳坤
    之確切姓名，尚無違常情，又被告對於購買本件系爭衣物之
    確切日期為何，從警詢、偵查迄於審理中所回答之日期均為
    七月中下旬左右，縱使確切日期無法清楚記憶，然其所供購
    買日期並非有何重大差異，上訴意旨以此枝微末節而對被告
    所言有所質疑，復未提出被告購買日期與本件故買贓物有何
    直接具體之關連，並無可取，再者，被告之通聯記錄並未出
    現在永和市，就此被告亦陳稱伊在那邊買賣，沒有必要打電
    話去聯絡，且被告亦未必隨身攜帶行動電話在身上，縱有攜
    帶行動電話亦未必處於開機可隨時通聯之狀態，是不得僅以
    此種通聯記錄即率爾推論被告所言並非真實，茲被告事後已
    能交待所購衣服來源，核與證人吳炳坤所供亦相符，而系爭
    衣服均為過期回收物，價格已賤，被告以2萬元切貨買進，
    亦難遽認必有贓物之認識而故買，此外，本案扣押衣服之實
    際內容究竟為何，依本案卷存證據資料及原審調查證據之結
    果，尚無法確定，當難以此種有瑕疵之證據遽為不利被告之
    認定，亦如前述，是證人呂正創，甲○○於原審所證，均難
    資為不利被告之認定。第按刑事訴訟法第161條第1項規定：
    檢察官就被告犯罪事實，應負舉證責任，並指出證明之方法
    。對於其所訴之被告犯罪事實，應負提出證據及說服之實質
    舉證責任，倘所提出之證據，不足為被告有罪之積極證明，
    或其闡明之證明方法，無從說服法官以形成被告有罪之心證
    ，基於無罪推定之原則，自應為被告無罪判決之諭知。而證
    據之取捨與證據之證明力如何，均屬事實審法院得自由裁量
    、判斷之職權，茍其此項裁量、判斷，並不悖乎通常一般人
    日常生活經驗之定則或論理法則，又於判決內論敘其何以作
    此判斷之心證理由者，即不得任意指摘其為違法。茲原判決
    已詳敘就卷內證據調查之結果，而為綜合判斷、取捨，認不
    足證明被告確有公訴人所指訴之犯行，其得心證的理由已說
    明甚詳，且所為論斷從形式上觀察，亦難認有違背經驗法則
    、論理法則，或有其他違背法令之情形，自不容任意指為違
    法。公訴人提起上訴，仍執臆測推想之詞以被告及證人吳炳
    坤所證不實而為爭執，復未提出其他積極事證證明被告確有
    何故買贓物之情形，其砌詞漫指原判決不當，尚無可取，上
    訴為無理由，應予駁回。
據上論斷，應依刑事訴訟法第368條，判決如主文。
本案經檢察官羅榮乾到庭執行職務。
中    華    民    國    97    年    3     月    31    日
                  刑事第十四庭審判長法  官  陳志洋
                                    法  官  謝靜慧
                                    法  官  蔡聰明
以上正本證明與原本無異。
不得上訴。
                                    書記官  楊麗雪
中    華    民    國    97    年    3     月    31    日


司法院資訊處製作；財團法人民間司法改革基金會備份。
